ACORDAO-COMPLETO-2448866

ACÓRDÃO 8474/2021 ATA 18/2021 - PRIMEIRA CÂMARA

VISTOS, relatados e discutidos estes autos de tomada de contas especial instaurada por força do item 9.5.8 do Acórdão 1470/2017-TCU-Plenário, em razão de pagamentos realizados pelo Município de Prata do Piauí/PI com a utilização de recursos decorrentes de precatórios do Fundef,
ACORDAM os Ministros do Tribunal de Contas da União, reunidos em sessão da Primeira Câmara, ante as razões expostas pelo relator, em:
9.1. excluir da presente relação processual as Sras. Vânia Régia Félix dos Santos (CPF XXX.193.303-XX) e Emanuela Machado Araújo (CPF XXX.569.573-XX) ;
9.2. julgar irregulares as contas dos Srs. Antônio Gomes de Sousa (CPF XXX.362.931-XX) e Ricardo Matos da Cruz (CPF XXX.891.745-XX) , com fundamento nos arts. 1º, inciso I, 16, inciso III, alíneas "b", "c" e "d", e § 2º da Lei 8.443/1992 c/c os arts. 19 e 23, inciso III, da mesma lei, e com arts. 1º, inciso I, 209, incisos II, III e IV, e § 5º, 210 e 214, inciso III, do Regimento Interno, e condená-los, solidariamente, ao pagamento da quantia a seguir especificada, com a fixação do prazo de quinze dias, a contar das notificações, para comprovarem, perante o Tribunal (art. 214, inciso III, alínea "a", do Regimento Interno) , o recolhimento da dívida aos cofres do Fundeb do Município de Prata do Piauí/PI, atualizada monetariamente e acrescida dos juros de mora, calculados a partir das datas discriminadas, até a data do recolhimento, na forma prevista na legislação em vigor:
	VALOR ORIGINAL (R$) 
	DATA DE OCORRÊNCIA

	28.400,00
	20/12/2016

9.3. aplicar aos Srs. Antônio Gomes de Sousa (CPF XXX.362.931-XX) e Ricardo Matos da Cruz (CPF XXX.891.745-XX) , individualmente, multa no valor de R$ 5.000,00 (cinco mil reais) , com fulcro no art. 57 da Lei 8.443/1992 c/c o art. 267 do Regimento Interno, com a fixação do prazo de quinze dias, a contar das notificações, para comprovarem, perante o Tribunal (art. 214, inciso III, alínea "a", do Regimento Interno) , o recolhimento da dívida aos cofres do Tesouro Nacional, atualizada monetariamente desde a presente data até a do efetivo recolhimento, se for paga após o vencimento, na forma da legislação em vigor;
9.4. julgar regulares as contas do Sr. Francisco Rodrigues da Silva (CPF XXX.062.373-XX) e da empresa F & R Pneus Ltda. (CNPJ 07.670.899/0001-07) , com fundamento nos arts. 1º, inciso I, 16, inciso I, 17 e 23, da Lei 8.443/1992 c/c os arts. 1º, inciso I, 207 e 214, inciso I, do Regimento Interno, dando-lhes quitação plena;
9.5. autorizar, desde logo, nos termos do art. 28, inciso II, da Lei 8.443/1992, a cobrança judicial das dívidas, caso não atendidas as notificações; e
9.6. dar ciência desta deliberação aos responsáveis, à Prefeitura Municipal de Prata do Piauí - PI, ao Tribunal de Contas do Estado do Piauí (TCE/PI) e ao Procurador-Chefe da Procuradoria da República no Estado do Piauí, nos termos do § 3º do art. 16 da Lei 8.443/1992 c/c o § 7º do art. 209 do Regimento Interno do TCU, para adoção das medidas cabíveis.

Tomada de contas especial instaurada por força do item 9.5.8 do Acórdão 1.470/2017-Plenário, em razão de pagamentos realizados pelo Município de Prata do Piauí/PI com a utilização de recursos decorrentes de precatórios do Fundef, sem qualquer comprovação da contraprestação de serviços.

Primeira Câmara

Prefeitura Municipal de Prata do Piauí - PI.

3. Interessados/Responsáveis:
3.1. Responsáveis: Antonio Gomes de Sousa (XXX.362.931-XX); Emanuela Machado Araujo (XXX.569.573-XX); F & R Pneus Ltda - ME (07.670.899/0001-07); Francisco Rodrigues da Silva (XXX.062.373-XX); Ricardo Matos da Cruz (XXX.891.745-XX); Vania Regia Felix Ribeiro de Carvalho (XXX.193.303-XX).

13.1. Ministros presentes: Walton Alencar Rodrigues (Presidente), Benjamin Zymler (Relator), Vital do Rêgo e Jorge Oliveira.
13.2. Ministro-Substituto presente: Weder de Oliveira.

ACORDAO-COMPLETO-2526939

Acórdão 979/2022 - Primeira Câmara

BENJAMIN ZYMLER

Adoto como parte do relatório a instrução elaborada no âmbito da Secretaria de Controle Externo na Educação - SecexEducação (peça 67) , cuja proposta de encaminhamento contou com a anuência do titular da unidade técnica (peça 68) :
	"Trata-se de Tomada de Contas Especial, instaurada em face de determinação constante do item 9.5.8 do Acórdão 1470/2017-TCU-Plenário (peça 1, p. 5) , in verbis: 
9.5. determinar a constituição de apartados dos presentes autos, autuando-os, individualmente, como tomada de contas especiais, ex-vi do art. 47 da Lei 8.443/92, e realizar, com fundamento nos arts. 10, § 1º, 12, incisos I e II, e 16, §2º, da Lei 8.443/1992 c/c o art. 202, incisos I e II, e 209, §§ 5º e 6º, do Regimento Interno/TCU, a citação solidária dos responsáveis a seguir relacionados, para que, no prazo de 30 (trinta) dias, apresentem alegações de defesa e/ou recolham aos cofres do Fundeb do Município de Prata do Piauí/PI as quantias especificadas, atualizadas monetariamente a partir das datas indicadas até a data do efetivo recolhimento, abatendo-se, na oportunidade, a quantia eventualmente já ressarcida na forma da legislação em vigor:
 (...) 
9.5.8. Responsáveis solidários: Antônio Gomes de Sousa (CPF XXX.362.931-XX) , F & R Pneus Ltda. (CNPJ 07.670.899/0001-07) , Francisco Rodrigues da Silva (CPF XXX.062.373-XX) , Vânia Régia Felix dos Santos (CPF XXX.193.303-XX) , Ricardo Matos da Cruz (CPF XXX.891.745-XX) e Emanuela Machado Araújo (CPF XXX.569.573-XX) : realização de 1 transferência bancária (da conta corrente n. 0699278-1, agência n. 5797, Banco Bradesco, de titularidade da Prefeitura Municipal de Prata do Piauí/PI) à empresa F & R Pneus Ltda. no período de 14 a 20 de dezembro de 2016, no montante de R$ 28.400,00, sem qualquer comprovação da contraprestação de serviços por parte da empresa, conforme apurado pela CGU-PI, nos termos consignados na nota técnica n. 551/2017/NAE/PI/REGIONAL/PI, de 17/5/2017 (peça 3) , bem como não fora localizada pela equipe de auditoria da CGU-PI qualquer documentação que pudesse evidenciar a regular aplicação dos recursos (projeto básico, processo licitatório, contrato, documentos fiscais de despesa etc.) , o que foi corroborado pelo gestor sucessor, Sr. Willhelm Barbosa Lima, que certificou, ao tomar posse no dia 1/1/2017, que não localizara qualquer documentação que pudesse comprovar a execução das despesas relacionadas às transferência bancárias decorrentes do precatório do Fundef. Ademais, conforme fiscalização realizada pela CGU-PI, restaram devidamente constatadas as seguintes irregularidades: a) ausência de autorização legislativa para realização das despesas; b) fraude à licitação; c) ausência de manutenção dos recursos do Fundef em conta específica; e demais ocorrências retratadas nos itens 1-47 da instrução da constante à peça 14;
HISTÓRICO 
2.	Conforme se depreende do Voto condutor do supracitado acórdão (peça 2) , o presente processo de TCE derivou de representação da Secex/PI, baseada em informações compartilhadas pela Controladoria Geral da União, versando sobre irregularidades ocorridas no município de Prata do Piauí-PI, relacionadas a licitações, contratações e movimentações bancárias, efetuadas pelo ex-gestor da referida municipalidade, Sr. Antônio Gomes de Sousa (CPF XXX.362.931-XX) . 
3.	Na Nota Técnica 551/2017/NAE/PI/REGIONAL/PI, de 17/5/2017, a Controladoria-Geral da União no Piauí relata que o município de Prata do Piauí-PI, em face de decisão judicial do Juiz da 5ª Vara da Justiça Federal do Piauí (2005.40.00.0067384) , recebeu, em 13/12/2016, o montante de R$ 2.849.823,75, creditado na conta corrente 16-0, agência 3389, da Caixa Econômica Federal (intitulada "PM PRATA IPVA") .
4.	Imprescindível destacar que tal crédito se deu a apenas dezoito dias do término do mandato do então gestor municipal de Prata do Piauí-PI, Sr. Antônio Gomes de Sousa (CPF XXX.362.931-XX) , eleito em 2012 e derrotado nas eleições municipais de 2016. Ademais, as contas da referida municipalidade se encontravam bloqueadas em decorrência de decisão cautelar do Tribunal de Contas do Estado do Piauí (TCE-PI) deferida em virtude da sonegação de informações à equipe de transição municipal por parte da equipe do mencionado então Prefeito, do atraso no pagamento dos salários dos servidores municipais e do atraso no pagamento à empresa de Águas e Esgotos do Piauí S/A (Agespisa) .
5.	Ocorre que, em 9/12/2016, a referida cautelar perdeu seus efeitos por força de decisão (também em sede cautelar) do Tribunal de Justiça do Estado do Piauí, sob a relatoria do Desembargador Oton Mário José Lustosa Torres, que entendeu pela inconstitucionalidade do art. 86, inciso IV, da Lei Estadual 5.888/2009 (Lei Orgânica do TCE-PI) , o qual permitia à Corte de Contas Estadual "determinar às instituições financeiras depositárias o bloqueio da movimentação das contas bancárias dos órgãos, entidades, pessoas e fundos sujeitos à sua jurisdição".
6.	Consoante análise procedida pela CGU-PI nos extratos bancários da conta corrente da municipalidade (c/c 16-0, agência 3389, da Caixa Econômica Federal) (peça 13, p. 13-14, do TC Processo 012.893/2017-0) , restou comprovado um crédito no valor de R$ 2.849.823,75 no dia 13/12/2016, sendo que já no dia seguinte (14/12/2016)  houve uma transferência para outra conta corrente da Prefeitura Municipal de Prata do Piauí-PI, dessa feita no Banco Bradesco (c/c 0699278-1, agência 5797) , no valor de R$ 2.730.000,00. Ressalte-se que esta última conta corrente encontrava-se com saldo zero anteriormente à mencionada transferência.
7.	Na sequência da análise efetivada na movimentação bancária desses recursos na conta corrente do Banco Bradesco mantida pela Prefeitura Municipal de Prata do Piauí-PI, cujo extrato bancário (peça 13, p. 2-7, do TC Processo 012.893/2017-0) foi obtido pelo atual gestor municipal de Prata do Piauí e disponibilizado à CGU-PI, constatou-se que, no curto espaço de tempo de cinco dias (14, 15, 16 19 e 20 de dezembro de 2016) , foram efetivadas inúmeras transferências bancárias para destinatários devidamente identificados e algumas transferências financeiras para outra conta do município mantida no Banco do Brasil (c/c 5225-6, ag. 788-9 - extrato bancário à peça 12, do TC Processo 012.893/2017-0) , caracterizando movimentação bancária atípica.
8.	Dentre os beneficiários das transferências bancárias efetivadas foram destacados os seguintes, cujos valores totalizam R$ 2.234.123,22 (peça 13, p. 2-7, do TC Processo 012.893/2017-0) :
	Destinatário
	CNPJ
	Operações Bancárias Identificadas
	Montante Destinado (R$) 

	Construcar Construção Civil e Locação de Máquinas e Veículos Ltda. EPP
	19.742.308/0001-30
	29 transferências
	502.346,86

	QualityServ Construtora Serviços e Reformas Ltda. - ME 
	21.376.282/0001-04
	1 transferência
	50.025,00

	Vitor Alves Cardoso Neto EIRELI
	14.283.222/0001-73
	2 transferências
	313.873,98

	Geopa Empreendimentos Imobiliários Ltda.
	13.231.889/0001-60
	3 transferências
	332.253,29

	Salinas Empreendimentos e Construções Ltda. - ME
	73.694.788/0001-57
	1 transferência
	154.925,04

	Construtora Tende Ltda. - ME
	05.740.967/0001-23
	3 transferências
	310.645,26

	Venilson de Oliveira Rocha ME
	16.416.613/0001-44
	2 transferências
	297.535,16

	F & R Pneus Ltda.
	07.670.899/0001-07
	1 transferência
	28.400,00

	Contabilidade Pública de Municípios Ltda.
	17.400.231/0001-95
	3 transferências
	63.600,00

	DMJ Serviços de Diagnóstico e Comércio de Equipamentos para Escritório Ltda. - ME
	41.280.439/0001-00
	9 transferências
	40.302,43

	Marquinhos Construções Ltda. - ME
	11.757.747/0001-05
	1 transferência
	140.216,20

9.	Ademais, evidenciou-se quatro transferências financeiras para outra conta bancária de titularidade do município, mantida em outra instituição financeira (Banco do Brasil - c/c 5225-6, ag. 788-9 - peça 12, do TC Processo 012.893/2017-0) , no montante de R$ 428.650,00, e uma transferência bancária no valor de R$ 102.215,98 para conta não identificada, totalizando R$ 530.865,98, conforme segue:
	Data
	Titularidade da conta
	CNPJ
	Operação
	 Documento
	Valor (R$) 

	14/12/2016
	P.M. de Prata do Piauí 
	06.636.807/0001-00
	TED D HBANK
	4319930
	58.700,00

	15/12/2016
	P.M. de Prata do Piauí 
	06.636.807/0001-00
	TED D HBANK
	4873533
	200.000,00

	15/12/2016
	P.M. de Prata do Piauí 
	06.636.807/0001-00
	TED D HBANK
	5453807
	120.000,00

	20/12/2016
	P.M. de Prata do Piauí 
	06.636.807/0001-00
	TED D HBANK
	8793758
	49.950,00

	20/12/2016
	P.M. de Prata do Piauí 
	06.636.807/0001-00
	TED D HBANK
	8776751
	102.215,98

10.	Ainda, registrou a CGU-PI que "outras duas transferências cujos destinatários não foram especificados, no montante de R$ 45.230,00, tendo sido identificados ainda devoluções de quatro transferências eletrônicas de Documentos (TEDs) no montante de R$ 80.780,00, resultando numa movimentação a débito no valor total de R$ 2.810.747,60 e com devoluções no montante de R$ 80.780,00, de maneira que se tem uma movimentação líquida a débito de R$ 2.729.967,60 em face da transferência de R$ 2.730.000,00, o que implicaria um saldo remanescente de R$ 32,40 em relação a tudo o que foi transferido relativo à receita do Fundef".
11.	Em consulta ao orçamento municipal referente ao exercício de 2016 (Lei Municipal 293/2015, que previu receitas e fixou despesas no montante de R$ 16.980.000,00) constatou-se que a multicitada receita do Fundef não havia sido prevista pela Prefeitura Municipal de Prata do Piauí-PI, o que traz como corolário a inexistência de autorização legislativa para a realização de despesas com tal receita.
12.	Cabe registrar que foi verificada a publicação, em 29/12/2016, da Lei Municipal 301/2016, de 16/11/2016, que dispôs sobre "alteração na Lei orçamentária", abrindo crédito especial no montante de R$ 2.920.000,00, no âmbito da Unidade Orçamentária 02.12.00 - Fundeb, sendo fixadas as dotações para a realização das despesas públicas com os referidos recursos. Todavia, considerando que a mencionada lei foi omissa em estabelecer o início de sua vigência, consoante o disposto no art. 1º da Lei de Introdução ao Código Civil, a lei em comento entraria em vigor 45 dias depois de oficialmente publicada, o que, no presente caso, ocorreria somente em fevereiro de 2017, não respaldando as despesas pagas com os recursos da ação judicial do Fundef ocorridas nos dias 14, 15, 16, 19 e 20 de dezembro de 2016 (dias antes da publicação da referida lei) . 
13.	Na sequência do relatório da CGU-PI, registrou-se que foram constatadas nas publicações oficiais da Prefeitura Municipal de Prata do Piauí eventuais contratações relacionadas às empresas recebedoras dos recursos do Fundef e contemporâneas à ocorrência das movimentações financeiras identificadas. Assim, considerando-se a necessidade de realização de licitações prévias para se respaldar os pagamentos efetuados, apurou-se o seguinte:
	Empresa contratada
	Procedimento Licitatório
	Objeto licitado
	Data de homologação
	Valor contratado (R$) 

	Marquinhos Construções Ltda. - ME (CPNJ 11.757.747/0001-05 ) 
	Convite 001/2016
	Contratação de empresa especializada para execução dos serviços de recuperação de pavimentação de vias públicas do município.
	7/12/2016 (com publicação em 3/1/2017) 
	147.596,46

	Construtora Tende Ltda. - ME (CNPJ 05.740.967/0001-23) 
	Convite 002/2016
	Contratação de empresa especializada para execução dos serviços de reforma de diversas escolas municipais
	7/12/2016 (com publicação em 3/1/2017) 
	146.760,48

		Convite 004/2016
	Contratação de empresa especializada para execução dos serviços de recuperação de estrada vicinal em diversos trechos da Zona Rural do Município de Prata do Piauí.
	12/12/2016 (com publicação em 3/1/2017) 
	147.959,78

	QualityServ Construtora Serviços e Reformas Ltda. - ME (CNPJ 21.376.282/0001-04) 
	Convite 003/2016
	Contratação de empresa especializada para execução dos serviços de dedetização dos prédios públicos municipais pertencentes à administração pública municipal.
	7/12/2016 (com publicação em 3/1/2017) 
	50.025,00

	Construcar Construção Civil e Locação de Máquinas e Veículos Ltda. EPP (CNPJ 19.742.308/0001-30) 
	Convite 005/2016
	Contratação de empresa especializada para execução dos serviços de reforma do prédio da sede do Peti.
	12/12/2016 (com publicação em 3/1/2017) 
	148.426,13

		Convite 007/2016
	Contratação de empresa especializada para execução dos serviços de reforma do prédio da sede do Cras.
	12/12/2016 (com publicação em 3/1/2017) 
	148.392,76

	Vitor Alves Cardoso Neto EIRELI (CNPJ 14.283.222/0001-73) 
	Convite 006/2016
	Contratação de empresa especializada para execução dos serviços de reforma do Posto de Saúde do PSF
	12/12/2016 (com publicação em 3/1/2017) 
	148.000,00

	Venilson de Oliveira Rocha ME (CNPJ 16.416.613/0001-44) 
	Convite 008/2016
	Contratação de empresa especializada para execução dos serviços de reforma do prédio da Prefeitura
	12/12/2016 (com publicação em 3/1/2017) 
	149.695,16

		Convite 009/2016
	Contratação de empresa especializada para execução dos serviços de reforma em geral incluindo elétrica e hidráulica na Unidade Escolar Roberta Sousa Lima
	12/12/2016 (com publicação em 3/1/2017) 
	147.840,00

14.	À vista de tais constatações, a CGU apresentou as seguintes considerações, verbis:
 (...) no período de 07 a 12 de dezembro de 2016 teriam sido homologados os nove convites anteriormente elencados (todos homologados pelo Prefeito Municipal de Prata do Piauí Antônio Gomes de Sousa, CPF nº XXX.362.931-XX) , chamando a atenção as seguintes atipicidades e inconsistências, além do próprio fato de terem sido vencidos por várias das empresas recebedoras das transferências suspeitas elencadas no Quadro 2:
a) a quantidade de convites compreendidos nesse período, sendo essa a modalidade mais simples de licitação e cuja publicidade é restrita;
b) o fato de os valores contratados terem sido muito próximos ao limite da modalidade previsto no art. 23 da Lei nº 8.666/1993, qual seja R$ 150.000,00 para obras e serviços de engenharia e R$ 80.000,00 para compras e outros serviços que não se enquadrem como obras e serviços de engenharia;
c) o fato de diversos objetos licitados não estarem relacionados à finalidade do Fundef (manutenção e desenvolvimento do ensino fundamental e de valorização do magistério) , tais como reformas com prédios públicos da área de assistência social (Programa de Erradicação do Trabalho Infantil - Peti e Centro de Referência de Assistência Social - Cras) , da saúde (Posto de Saúde do Programa Saúde da Família - PSF) e da Administração (sede da Prefeitura) , além de serviços de pavimentação de vias públicas e recuperação de estradas vicinais;
d) o fato de que, para participarem do certame e em seguida serem contratadas, as empresas elencadas no Quadro 3 deveriam ter sido previamente convidadas pela Prefeitura Municipal de Prata do Piauí, sendo que em 3 procedimentos (Convites nº 001/2016, 002/2016 e 004/2016) foram convidadas empresas com sede nos municípios de Independência - CE (Marquinhos Construções Ltda. - ME, CNPJ nº 11.757.747/0001-05) e Tamboril - CE (Construtora Tende Ltda. - ME, CNPJ nº 05.740.967/0001-23) , conforme informações extraídas do Cadastro Nacional de Pessoa Jurídica mantido pela Receita Federal do Brasil, municípios esses distantes cerca de 296 e 311 quilômetros de Prata do Piauí, respectivamente, enquanto Teresina (PI) , capital do Estado do Piauí e sede de diversas empresas prestadoras de serviços de engenharia, por exemplo, dista aproximadamente 163 km de Prata do Piauí;
e) o fato de esses nove convites não terem sido informados no Sistema Licitações Web do TCE/PI, o que ampliaria a publicidade do processo, implicando no descumprimento do § 4º do art. 34 da Resolução TCE/PI nº 39/2015; e
f) o fato de a publicação dos certames só ter sido efetuada em 03 de janeiro de 2017, quase um mês após as homologações datadas de 07 de dezembro de 2017 e mais de 20 dias após as homologações datadas de 12 de dezembro de 2016.
15.	Por fim, destaca-se da supracitada nota técnica as informações a seguir:
 (...) Cabe destacar também que, em consulta às edições do Diário Oficial dos Municípios, verificou-se que a comissão permanente de licitação (CPL) da Prefeitura Municipal de Prata do Piauí responsável pela condução dos certames à época dos nove convites anteriormente citados era composta pelos seguintes membros, nomeados em 02 de novembro de 2016 (com publicação apenas em 1º de dezembro de 2016) pelo então Prefeito Municipal de Prata do Piauí Antônio Gomes de Sousa (CPF nº XXX.362.931-XX) : Ricardo Matos da Cruz (CPF nº XXX.891.745-XX) , como presidente da CPL; Emanuela Machado Araújo (CPF nº XXX.569.573-XX) , como membro; e Romário Lopes dos Reis (CPF nº XXX.643.543-XX) , também como membro.
3.5.1.1. Em relação aos citados membros, cabe salientar que durante as entrevistas a equipe de fiscalização da CGU foi informada que nenhum dos três membros era servidor efetivo da Prefeitura Municipal de Prata do Piauí (em descumprimento ao disposto no caput art. 51 da Lei nº 8.666/1993) e que Ricardo Matos da Cruz e Emanuela Machado Araújo eram casados (de fato ambos possuem os mesmos endereços registrados em seus CPFs) , sendo que Emanuela Machado Araújo seria irmã de Mirly Machado Araújo (CPF nº XXX.569.563-XX) , esposa do então Prefeito Municipal de Prata do Piauí Antônio Gomes de Sousa (CPF nº XXX.362.931-XX) , o que de fato foi corroborado em consulta aos respectivos CPFs e por meio de notícias publicadas na internet.
 (...) 
4.1. Diante do exposto, conclui-se que o ex-Prefeito Municipal de Prata do Piauí Antônio Gomes de Sousa (CPF nº XXX.362.931-XX) , após ter sido derrotado nas eleições municipais de 2016, empenhou-se em obter o desbloqueio das contas municipais (que se encontravam bloqueadas por decisão cautelar do TCE/PI) , vislumbrando o recebimento dos recursos do Fundef que seriam pagos via precatório, para que, uma vez recebidos esses recursos no valor de R$ 2.849.823,75 há poucos dias do fim de seu mandato, pudesse distribui-los a determinadas empresas (algumas delas de 'fachada' ou ligadas ao contador da prefeitura, Webston de Carvalho Lima, CPF nº XXX.191.573-XX) mediante a simulação de certames licitatórios e a execução de serviços não correspondentes aos valores contratados e pagos (sendo alguns desses objetos contrários à finalidade do Fundef) , bem como pudesse realizar transferências para outras contas a fim de dificultar a identificação do real destinatário das movimentações.
4.2. Para que esses objetivos fossem alcançados antes do fim de seu mandato, o referido prefeito acabou descumprindo os ritos legais para obtenção da autorização legislativa necessária à utilização desses recursos e buscou simular a realização de certames por meio da modalidade mais simples de licitação (convite) , contratando objetos no limite do valor previsto em lei para a modalidade, a fim de que pudesse direcionar os convites às empresas de seu interesse, utilizando-se para isso de membros de sua família nomeados para a CPL responsável pelos certames (Ricardo Matos da Cruz, CPF nº XXX.891.745-XX, e Emanuela Machado Araújo, CPF nº XXX.569.573-XX) . A distribuição ilegal dos recursos foi concretizada mediante a execução de serviços aquém dos valores contratados e pagos, visando dar aparência de legalidade às contratações e aos pagamentos realizados, com indícios de que não foram executados pelas empresas contratadas.
4.3. Além disso, o citado prefeito procurou dificultar eventual fiscalização ou controle social em relação às contratações efetuadas, uma vez que sonegou informações e documentos à equipe de transição municipal do novo prefeito eleito, providenciou a publicação de atos tardiamente (a exemplo da tentativa de autorização legislativa publicada em 29 de dezembro de 2016 e dos termos de adjudicação e homologação dos certames publicados somente em 03 de janeiro de 2017, após o final de seu mandato) e não informou no Sistema Licitações Web do TCE/PI os dados dos convites realizados.
16. 	Dessa feita, houve a formação de autos apartados, dentre os quais constitui a presente Tomada de Contas Especial, com vistas à apuração do débito e identificação dos responsáveis, com fundamento no art. 202, incisos I e II, e 209, §§ 5º e 6º, do Regimento Interno/TCU.
17.	Dito isto, a instrução pretérita (peça 11) permitiu, na forma dos arts. 10, § 1º, e 12, incisos I e II, da Lei8.443/1992 c/c o art. 202, incisos I e II, do RI/TCU, definir a responsabilidade solidária de Antônio Gomes de Sousa (CPF XXX.362.931-XX) , F & R Pneus Ltda. (CNPJ 07.670.899/0001-07) , Francisco Rodrigues da Silva (CPF XXX.062.373-XX) , Vânia Régia Felix dos Santos (CPF XXX.193.303-XX) , Ricardo Matos da Cruz (CPF XXX.891.745-XX) e Emanuela Machado Araújo (CPF XXX.569.573-XX) , para fins de apurar adequadamente o débito a elas atribuído. Isso posto, foi proposta a citação dos responsáveis, conforme determinado no item 9.5.8 do Acórdão 1470/2017-TCU-Plenário.
EXAME TÉCNICO
Foram promovidas as citações dos responsáveis conforme sistematizado no Despacho de conclusão das comunicações processuais (peça 64) :
 Sr. Antônio Gomes de Sousa (CPF XXX.362.931-XX) , mediante o Edital 121/2019-TCU/Seproc (peças 52-55) , publicado no DOU de 24/9/2019;
 F & R Pneus Ltda. (CNPJ 07.670.899/0001-07) , mediante o Ofício 253/2019-TCU/Sec-PI (peça 34) , recebido em 12/4/2019 (peça 35) , tendo apresentado suas alegações de defesa, conforme documentações integrantes nas peças 5 e 19;
 Sr. Francisco Rodrigues da Silva (CPF XXX.062.373-XX) , mediante o Ofício 254/2019-TCU/Sec-PI (peça 16) , recebido em 12/4/2019 (peça 25) , tendo apresentado suas alegações de defesa, conforme documentações integrantes nas peças 5 e 19;
 Sra. Vânia Régia Felix dos Santos (CPF XXX.193.303-XX) , mediante o Ofício 256/2019-TCU/Sec-PI (peça 18) , recebido em 12/4/2019 (peça 24) , tendo apresentado suas alegações de defesa, conforme documentação constante na peça 23;
 Sr. Ricardo Matos da Cruz (CPF XXX.891.745-XX) , mediante o Ofício 9518/2019-TCU/Sec-PI (peça 57) , recebido em 12/11/2019 (peça 60) , tendo apresentado suas alegações de defesa, conforme documentação constante na peça 61, e
 Sra. Emanuela Machado Araújo (CPF XXX.569.573-XX) , mediante o Ofício 9519/2019-TCU/Sec-PI (peça 58) , recebido em 12/11/2019 (peça 59) , tendo apresentado suas alegações de defesa, conforme documentação constante na peça 61.
Os responsáveis foram ouvidos em decorrência da realização de transferência bancária (da conta corrente 0699278-1, agência 5797, Banco Bradesco, de titularidade da Prefeitura Municipal de Prata do Piauí/PI) à empresa F & R Pneus Ltda. no período de 14 a 20 de dezembro de 2016, no montante de R$ 28.400,00, sem qualquer comprovação da contraprestação de serviços por parte da empresa, conforme apurado pela CGU-PI, nos termos consignados na Nota Técnica 551/2017/NAE/PI/REGIONAL/PI, de 17/5/2017 (peça 3, do TC Processo 012.893/2017-0) , bem como não fora localizada pela equipe de auditoria da CGU-PI qualquer documentação que pudesse evidenciar a regular aplicação dos recursos (projeto básico, processo licitatório, contrato, documentos fiscais de despesa etc.) , o que foi corroborado pelo gestor sucessor, Sr. Willhelm Barbosa Lima, que certificou, ao tomar posse no dia 1º/1/2017, que não localizara qualquer documentação que pudesse comprovar a execução das despesas relacionadas às transferência bancárias decorrentes do precatório do Fundef. Ademais, conforme fiscalização realizada pela CGU-PI, restaram devidamente constatadas as seguintes irregularidades: a) ausência de autorização legislativa para realização das despesas; b) fraude à licitação; c) ausência de manutenção dos recursos do Fundef em conta específica; e demais ocorrências retratadas nos itens 1-47 da instrução da constante à peça 14, do TC Processo 012.893/2017-0.
O Sr. Antônio Gomes de Sousa (CPF XXX.362.931-XX) , citado por via editalícia, não atendeu a citação e não se manifestou quanto às irregularidades verificadas. Destaca-se que antes da citação por edital foram adotadas providências que esgotaram as tentativas de localização do responsável. De fato, foram encaminhados três ofícios de citação, com vistas à localização do responsável antes do chamamento por edital, contudo, todos sem sucesso, enviados para os endereços constantes nos autos e demais endereços obtidos por consultas a sistemas de informação, conforme relação presente no despacho na peça 50.
Transcorrido o prazo regimental fixado e mantendo-se inerte o Sr. Antônio Gomes de Sousa (CPF XXX.362.931-XX) , impõe-se que seja considerado revel, dando-se prosseguimento ao processo, de acordo com o art. 12, § 3º, da Lei 8.443/1992.
Alegações de defesa F & R Pneus Ltda., do Sr. Francisco Rodrigues da Silva e da Sra. Vânia Régia Felix dos Santos
O Sr. Francisco Rodrigues da Silva, como proprietário e representante legal da empresa F & R Pneus Ltda., apresentou suas alegações de defesa em conjunto com a de sua empresa, portanto o mérito será considerado para os dois responsáveis.
Em obediência ao item 8.2, do Acórdão 750/2018-TCU-Plenário, o qual decidiu sobre pedido de reexame de decisão que decretou a indisponibilidade de bens da aludida empresa, a peça recursal, constante da peça 5, será considerada na análise das alegações, com base no princípio da verdade real.
De fato, os argumentos trazidos pelo defendente no referido recurso apresentado em 2017 como recurso contra decisão do Tribunal são os mesmos presentes em sua alegação de defesa (peça 19) , sendo que esta trouxe documentos adicionais, como certidões negativas da empresa, como forma de provar sua idoneidade. Portanto, análise será feita considerando, primordialmente, suas alegações de defesa.
Prosseguindo com a síntese das alegações de defesa do Sr. Francisco Rodrigues da Silva e da empresa F & R Pneus Ltda., os defendentes alegam que não cometeram nenhum ato de improbidade administrativa, visto que, no exercício de suas atividades empresariais, participaram do pregão presencial n. 001/2015, ocorrido bem antes do término do mandato do ex-prefeito. Alegam que foram observados todos os princípios da administração pública e do devido processo legal, conformem atestam os documentos anexados a sua defesa:
 Termo de Homologação de pregão presencial n. 001/2015, com sua devida publicação no diário oficial dos municípios (peça 19, p. 60) ;
 Primeiro termo aditivo ao contrato de fornecimento n. 2015.11.16-01 pregão presencial n.001/2015 (peça 19, p. 61) ;
 Contrato n.2015.11.16-01 pregão presencial n. 001/2015 (peça 19, p. 62-70) ;
 Proposta de preço lançada pela postulante F & R PNEUS LTDA, constando o preço vencedor da licitação e os produtos conforme edital (peça 29, p. 71) ;
 Nota fiscal n. 000.001.947 datada de 7/12/2016, no valor de R$ 28.400,00 (vinte e oito mil e quatrocentos reais) , referente ao valor bloqueado, onde consta na mesma a descrição dos pneus que foram adquiridos e legalmente vendidos para a prefeitura de Prata do Piauí. Pneus estes que foram utilizados nos veículos a disposição dos alunos de rede municipal de ensino do Município de Prata do Piauí (peça 19, p. 72) ;
 Nota de Empenho n. 336.263 no valor de R$ 28.400,00, para pagamento das mercadorias adquiridas pelo município, conforme nota fiscal acima destacada. Pneus estes que foram utilizados nos veículos a disposição dos alunos da rede municipal de ensino do Município de Prata do Piauí (peça 19, p. 73) .
Diante disso, aduzem que resta comprovado que foram vendidos e entregues pneus para a Prefeitura de Prata do Piauí, fornecimento devidamente contratado após procedimento licitatório, na modalidade pregão, os quais foram utilizados em veículos utilizados pelos alunos da rede municipal, portanto, os recursos dos precatórios do Fundef poderiam ser utilizados para estas despesas.
Acrescentam ainda:
 (...) o fato de já ter ocorrido bloqueio judicial na conta corrente da defendente R & R PNEUS, realizado pelo juízo da 1 vara federal criminal, nos autos do processo n° 0001805.55.2017.4.01.4000 em trâmite perante a justiça federal da seção judiciaria do Piauí, portanto, não havendo qualquer periculum in mora no caso de ausência de indisponibilidade de bens nestes autos, posto que o juízo já está garantido naqueles autos.
Como preliminar, requerem sua exclusão do polo passivo, pois agiram dentro da legalidade em todo o procedimento. Destacam que não há, na peça acusatória, nenhum ato de improbidade ou suspeito praticado pelos defendentes e que teriam sido incluídos no processo somente por terem recebido pagamentos por meio de recursos oriundos de conta corrente com suspeita de fraude.
Em seguida, utilizando os mesmos argumentos já expostos, os responsáveis requerem a revogação da liminar que decidiu pela indisponibilidade dos bens da empresa, visto que não resta configurada a presença do fumus bonis iuris e do periculum in mora.
Ressaltam que a tutela de urgência "está sujeita à cláusula da imprevisão, o que implica na possibilidade de concessão ou revogação a qualquer momento em que estejam presentes ou deixem de existir os requisitos".
Nessa senda, destacam que a indisponibilidade dos bens já foi realizada no processo da Justiça Federal n. 0001805.55.2017.4.01.4000, em trâmite na 1ª Vara Federal, portanto haveria uma duplicidade de bloqueio dos valores correspondentes.
Trazem ainda em sua defesa o fato de que o valor pago à empresa com recursos dos precatórios foi de R$ 28.400, bem abaixo do limite previsto para a modalidade convite, na Lei 8.666/1993, o que afastaria a suspeita de fraude.
Em seguida, aduzem, com base em jurisprudência e doutrina, que não houve a configuração de improbidade administrativa, diante da ausência de elementos que caracterizam a improbidade administrativa.
Por fim, com base no exposto, requerem que:
 Vossa Excelência anule o ato jurídico em espécie, de pronto invalidando a liminar concedida, bem como qualquer ato de constrição ou indisponibilidade de bens dos defendentes, e liberando caso já tenha o feito, como medida de direito e justiça;
 a senhora Vânia Regia Felix dos Santos seja excluída completamente do polo passivo da presente demanda; 
 sejam julgados totalmente improcedentes todos os pedidos formulados na inicial, com a condenação da autora nos ônus de sucumbência.
Análise
A controvérsia acerca da utilização dos recursos recebidos a título de complementação da União no Fundef, reconhecidos judicialmente, foi amplamente debatida no âmbito deste Tribunal de Contas, com a participação de diversos órgãos e instituições, que apresentaram suas manifestações, dando origem a diversas deliberações, apresentadas a seguir:
	Acórdão
	Relator
	Processo
	Tipo do processo

	1.824/2017-TCU-Plenário
	Min. Walton Alencar
	TC Processo 005.506/2017-4
	Representação

	1.962/2017-TCU-Plenário
			
	1.285/2018-TCU-Plenário
	Min. Benjamin Zymler
	TC Processo 023.147/2017-2
	Auditoria

	2.866/2018-TCU-Plenário
	Min. Walton Alencar
	TC Processo 020.079/2018-4
	Representação

Importante registrar os entendimentos firmados por este Tribunal, no âmbito do Acórdão 1824/2017-TCU-Plenário (com alterações contidas no Acórdão 1962/2017-TCU-Plenário) , ao apreciar processo de representação formulada pelo Ministério Público Federal, Ministério Público do Estado do Maranhão e Ministério Público de Contas do Maranhão, acerca de possíveis irregularidades na destinação de verbas oriundas de precatórios aos municípios que fazem jus a diferenças na complementação, devida pela União, no âmbito do extinto Fundo de Manutenção e Desenvolvimento do Ensino Fundamental e de Valorização do Magistério (Fundef) :
 a competência para fiscalizar a aplicação desses recursos complementares é do Tribunal de Contas da União, ainda que esses pagamentos decorram de sentença judicial, uma vez que são recursos de origem federal, sem afastamento da competência concorrente dos demais Tribunais de Contas (item 9.2.1 do Acórdão 1824/2017-TCU-Plenário c/c item 9.2.1.1 do Acórdão 1962/2017-TCU-Plenário) ;
 recolhimento integral à conta bancária do Fundeb, prevista no art. 17 da Lei 11.494/2007, ou outra conta criada exclusivamente com esse propósito, a fim de garantir-lhes a finalidade e a rastreabilidade (item 9.2.2 do Acórdão 1962/2017-TCU-Plenário) ;
 utilização exclusiva na destinação prevista no art. 21, da Lei 11.494/2007, e na Constituição Federal, no art. 60 do ADCT, a aplicação desses recursos fora da destinação, implica a imediata necessidade de recomposição do Erário, ensejando, à mingua da qual, a responsabilidade pessoal do gestor que deu causa ao desvio, na forma da Lei Orgânica do TCU (itens 9.2.2.2 e 9.2.3 do Acórdão 1824/2017-TCU-Plenário) ;
 a natureza extraordinária dos recursos advindos da complementação da União obtida pela via judicial afasta a subvinculação estabelecida no art. 22 da Lei 11.494/2007 (item 9.2.1.2 do Acórdão 1962/2017-TCU-Plenário) ;
 a destinação de valores de precatórios relacionados a verbas do Fundef/Fundeb para o pagamento de honorários advocatícios é inconstitucional, por ser incompatível com o art. 60, do ADCT, com a redação conferida pela EC 14/1996, bem como é ilegal, por estar em desacordo com as disposições da Lei 11.494/2007 (9.2.3 do Acórdão 1824/2017-TCU-Plenário) .
Em complemento, o Acórdão 2866/2018-TCU-Plenário firmou os seguintes entendimentos:
 além de não estarem submetidos à subvinculação de 60%, prevista no artigo 22 da Lei 11.494/2007, consoante o subitem 9.2.1.2, Acórdão 1962/2017-TCU-Plenário, não podem ser utilizados para pagamentos de rateios, abonos indenizatórios, passivos trabalhistas ou previdenciários, remunerações ordinárias, ou de outras denominações de mesma natureza, aos profissionais da educação (item 9.2.1 do Acórdão 2866/2018-TCU-Plenário) ;
 podem ter sua aplicação definida em cronograma de despesas que se estenda por mais de um exercício financeiro, não estando sujeita ao limite temporal previsto no artigo 21, caput, da Lei 11.494/2007 (item 9.2.2 do Acórdão 2866/2018-TCU-Plenário) .
Posto isso, analisando a documentação apresentada, de fato, verifica-se que foi realizada licitação, na modalidade pregão (peça 19, p. 60) , a qual resultou na contratação da empresa F & R Pneus Ltda. ainda no ano de 2015, situação distinta das outras contratações ocorridas no final de 2016, conforme relatado na instrução de citação. 
O contrato firmado em 16/11/2015 foi inicialmente estabelecido com vigência até 16/11/2016. No último dia de vigência do contrato, as partes pactuaram termo aditivo prorrogando a vigência do contrato por mais 45 dias, ou seja, sua vigência findou em 31/12/2016 (peça 19, p. 61) , além de haver um acréscimo de 25% do valor inicial.
A nota fiscal data de 7/12/2016, coincidindo com a mesma data de homologação de alguns dos convites citados pela CGU, conforme relacionado na instrução pretérita (peça 11, p. 4) .
Ademais, a nota fiscal enumera que foram adquiridos quatro pneus 17.5.25, código 13, e quatro pneus 16.9.28, código 40 (peça 19, p. 72) . Cotejando esses dados com aqueles constantes da proposta de preço apresentada pelo contratado (peça 19, p. 71) , verifica-se que os produtos adquiridos correspondem a "pneu pá carregadeira 17.5-25" e "pneu trator Ford 16.9.28", respectivamente.
Diante das especificações apontadas, infere-se que os pneus adquiridos utilizando recursos dos precatórios do Fundef não são compatíveis com veículos que seriam utilizados pelos alunos das escolas municipais de Prata do Piauí, conforme alegado pelos defendentes.
Alguns dos itens constantes da proposta de preço seriam para utilização em ônibus ou micro ônibus, que, de fato, são comumente utilizados por estudantes. Não é caso dos pneus para uso em máquinas como trator e pá carregadeira. Não há qualquer elemento razoável que indique que esses veículos "à disposição dos alunos da rede municipal", conforme declarado pelos responsáveis, tenham sido utilizados, de fato, pelos alunos, diante das características dos produtos adquiridos.
Portanto, os produtos adquiridos com os recursos dos precatórios do Fundef não são compatíveis com ações de manutenção e desenvolvimento do ensino para a educação básica pública, em desacordo com o art. 21, da Lei 11.494/2007, o art. 60 do ADCT, previsto na Constituição Federal, e o Acórdão 1824/2017-TCU-Plenário.
Diante disso, resta caracterizado o desvio de finalidade da aplicação dos recursos do precatório Fundef, uma vez que não foi destinado para a aplicação em MDE, mas sim em outra finalidade que, em tese, atendeu outros interesses do município em questão.
Em que pese a conclusão pela ocorrência do desvio de finalidade dos recursos do precatório Fundef, é forçoso reconhecer que as alegações de defesa apresentadas pela empresa F & R Pneus Ltda. - responsabilizada nestes autos em solidariedade com seus sócios, Sr. Francisco Rodrigues da Silva e da Sra. Vânia Régia Felix dos Santos - devem ser acolhidas, uma vez que em sua defesa foram apresentados documentos relativos aos procedimentos licitatórios e aos contratos que embasaram o pagamento efetuado. 
Além disso, a empresa não deve ser responsabilizada pela verba indevidamente utilizada para efetuar o pagamento dos produtos fornecidos por ela, a não ser que se demonstrasse cabalmente seu conluio com a prefeitura.
Em caso semelhante, também ocorrido no município de Prata do Piauí, o Subprocurador-Geral Lucas Furtado, no parecer do Ministério Público no âmbito do TC Processo 029.242/2017-7, opinou pela exclusão da responsabilidade da empresa contratada pelo uso indevido das verbas do Fundef, conforme extrai-se do trecho destacado a seguir:
No caso vertente, a imputação de débito à empresa (e a seus sócios) decorre de uma suspeita de que os recursos a ela transferidos pela prefeitura teriam sido oriundos de precatórios do Fundef, que têm destinação específica e não se prestaria a remunerar a empresa pelos serviços por ela prestados à Prefeitura. Ora, com as devidas vênias, não incumbe à empresa indagar da prefeitura pagadora se a verba que ela está recebendo é aderente ao objeto prestado contratualmente. 
Se irregularidade houve no uso dos recursos públicos pela realização de pagamento com verba destinada a outra finalidade, deve por ela responder apenas o gestor público que assim procedeu (no caso, o ex-prefeito) . 
Somente haveria responsabilidade a imputar à empresa se essa - como terceiro beneficiário - tivesse agido com dolo e em conluio com os agentes públicos para receber quantia indevida. Ocorre que esse dolo e conluio não estão, a meu ver, devidamente definidos em relação à empresa DMJ. Os valores transferidos pela prefeitura podem efetivamente serem a ela devidos, por prestação de serviços e fornecimentos legitimamente prestados.
Sobre o possível conluio, importa frisar que a empresa em questão não consta no rol de beneficiárias das licitações possivelmente fraudadas e realizadas poucos dias antes do término do mandato do gestor municipal, conforme quadro resumo disponível no item 13 desta instrução. Ao contrário, o pregão e o contrato que supostamente amparam o pagamento a ela realizado é do ano anterior.
Cumpre destacar o ponto trazido pelo defendente relacionado à ilegitimidade passiva da Senhora Vânia Régia Felix dos Santos, tendo em vista que ela não faz parte da empresa desde o ano de 2012, ou seja, momento anterior aos fatos narrados na citação. As cotas da sociedade que eram propriedade da Sra. Vânia foram transferidas para o Sr. Francisco.
Corroborando com essa informação, foram anexados a ação de declaração e dissolução da união estável dos aludidos responsáveis (peça 19, p. 36-42) , a homologação da dissolução (peça 19, p. 51) , pedido para mudança de titularidade das cotas da empresa (peça 19, p. 34) .
No mesmo sentido são as alegações apresentadas pela Srª Vânia (peça 23) , em que ela solicita sua exclusão do polo passivo do presente processo, diante da dissolução da união estável ocorrida em 10 de outubro de 2012, oportunidade na qual ocorreu a partilha dos bens, tendo o Sr. Francisco adquirido a totalidade das cotas da empresa F & R Pneus Ltda que eram de propriedade da Srª Vânia.
Diante do exposto, propõe-se o acolhimento das alegações de defesa apresentadas pela empresa F & R Pneus Ltda. e seu sócio, Sr. Francisco Rodrigues da Silva, que também se aproveita à Sra. Vânia Régia Felix dos Santos. 
A respeito da Sra. Vânia, conforme já mencionado, uma vez que não fazia mais parte do quadro societário da empresa à época dos fatos (peça 19, p. 5, 34 e 35) , não há motivos para figurar como responsável na presente TCE, motivo pelo qual se propõe a exclusão do seu nome no rol de responsáveis destes autos.
Alegações de defesa do Sr. Ricardo Matos da Cruz e da Srª Emanuela Machado Araújo
 Os responsáveis Ricardo Matos da Cruz e Emanuela Machado Araújo apresentaram suas alegações de defesa em conjunto, constante na peça 61.
De forma preliminar, os responsáveis alegam incompetência absoluta deste TCU quanto à matéria, baseando seu entendimento nas Súmulas 208 e 209 do STJ, salientando que a competência para análise da questão do uso das verbas oriundas dos precatórios do Fundeb pertenceria ao TCE-PI e não do TCU. Nesse sentido, requerem a extinção do processo, sem julgamento de mérito, e o seu encaminhamento ao TCE-PI para análise dos fatos.
No que tange ao mérito, alegam que não há nenhuma individualização da conduta dos requeridos (comissiva ou omissiva - dolosa ou culposa - tentada ou consumada - objetiva ou subjetiva) que comprove a atuação dos mesmos na fraude aos certames realizados, ou seja, supostamente ausente o nexo de causalidade entre as receitas recebidas e as despesas realizadas. Na mesma linha, aponta que não haveria nenhuma prova ou documento que comprove que a empresa contratada não executou os serviços contratados.
Por fim, salienta que os requeridos: (i) não são ordenadores de despesas; (ii) não autorizaram qualquer tipo de transferência bancária; (iii) não possuem competência para elaboração e envio de projeto de lei à Câmara Municipal para autorizar a utilização dos recursos do precatório do Fundef; (iv) não têm qualquer gerência ou competência para determinar que o recurso do precatório do Fundef fosse depositado em conta especifica e (v) o auditor não apontou qual a fraude nos procedimentos licitatórios.
Análise
De antemão, não há que se falar em incompetência absoluta deste TCU quanto à matéria, vez que a aplicação dos recursos dos precatórios judiciais do Fundef já foi disciplinada nos autos do Acórdão 1824/2017-TCU-Plenário e do Acórdão 1962/2017-TCU-Plenário, no âmbito dos quais o TCU consignou os seguintes entendimentos:
 a competência para fiscalizar a aplicação desses recursos complementares é do Tribunal de Contas da União, ainda que esses pagamentos decorram de sentença judicial, uma vez que são recursos de origem federal, o que não afasta, contudo, a competência concorrente dos demais tribunais de contas;
 os recursos devem ser recolhidos à conta bancária criada especificamente com este propósito, nos mesmos moldes da conta específica do Fundeb, prevista no art. 17 da Lei 11.494/2007, ou a outra criada exclusivamente com este propósito, a fim de garantir-lhes a finalidade e a rastreabilidade;
 os recursos devem ser utilizados exclusivamente na destinação prevista no art. 21, da Lei 11.494/2007, e na Constituição Federal, no art. 60 do ADCT, vedado expressamente o pagamento de honorários advocatícios;
 a aplicação desses recursos fora da destinação implica a imediata necessidade de recomposição do Erário, ensejando, a responsabilidade do gestor que lhes conferir outra destinação, na forma da Lei Orgânica do TCU;
 a destinação dos recursos para o pagamento de honorários advocatícios relacionados a verbas do Fundef/Fundeb é inconstitucional, por ser incompatível com o art. 60, do ADCT, com a redação conferida pela EC 14/1996, bem como é ilegal, por estar em desacordo com as disposições da Lei 11.494/2007 (vide item 9.6 do Acórdão 1824/2017-TCU-Plenário) ;
 a natureza extraordinária dos recursos advindos da complementação da União obtida pela via judicial afasta a subvinculação estabelecida no art. 22 da Lei 11.494/2007; e
 a não observância dos entendimentos manifestos nos Acórdão 1824/2017-TCU-Plenário e 1962/2017-TCU-Plenário, pode ensejar a responsabilização, pelo Tribunal de Contas da União, dos agentes públicos que lhe derem causa.
Além disso, no tocante às Súmulas 208 e 209 do STJ mencionadas pelo responsável, cabe esclarecer que tais enunciados visam apenas elucidar conflitos de competência no âmbito do Poder Judiciário, em especial entre a Justiça Federal e a Justiça estadual, não acarretando qualquer reflexo nas competências dos Tribunais de Contas, os quais militam na instância Administrativa.
Ultrapassado exame das questões preliminares de competência, passa-se à análise meritória, na qual resta claro e evidente a participação direta ou indireta dos responsáveis arrolados nesta TCE, quando da análise da representação originária versando sobre irregularidades ocorridas no Município de Prata do Piauí/PI, relacionadas a licitações, contratações e movimentações bancárias envolvendo recursos federais oriundos dos precatórios do Fundef.
Os responsáveis solidários, Sr (s) . Ricardo Matos da Cruz (CPF XXX.891.745-XX) e Emanuela Machado Araújo (CPF XXX.569.573-XX) , foram membros da Comissão Permanente de Licitação (CPL) do Município de Prata do Piauí/PI, a qual teve participação nos certames licitatórios montados apenas para justificar, ao menos parcialmente, movimentações financeiras municipais, citadas na representação TC Processo 012.893/2017-0.
No entanto, consistindo em uma exceção em relação aos outros processos oriundos da representação, a licitação que originou o contrato firmado entre a empresa F & R Pneus Ltda. e o município de Prata do Piauí ocorreu em 2015, na modalidade pregão, conforme itens 39 e 40. 
Não há elementos suficientes que indiquem fraude na realização do pregão presencial n. 001/2015, homologado em 13/11/2015, visto este não ter as características presentes nos convites relacionados na instrução de citação (peça 11, p. 4) .
Dessarte, caberia aos membros da Comissão de Licitação a responsabilidade pelos atos do procedimento licitatório. No caso em tela, não há indício de ato irregular cometido pelos responsáveis quanto ao pregão presencial n. 001/2015, tratado no escopo deste processo, até mesmo porque os responsáveis assumiram a função de membros da CPL apenas em novembro de 2016, portanto, posteriormente à realização do pregão, o qual o ocorreu em 2015. Não há nenhum indicativo de que tenham atuado, como membros da CPL, no pregão 001/2015.
Contudo, o Sr. Ricardo Matos da Cruz, atuando como Secretário Municipal de Finanças, assinou a nota de empenho autorizando o crédito orçamentário utilizando recursos do Fundef, da conta Bradesco 699278-1 (peça 19, p. 73) , para a compra dos pneus que não foram utilizados em veículos para utilização dos alunos da rede municipal, consoante apontado nos itens 42 a 44.
Tal ato ensejou a aplicação de recursos do Fundef em desacordo com sua finalidade, contrariando o entendimento deste TCU quanto à vinculação de despesas dessa natureza. Resta claro que o Sr. Ricardo Matos da Cruz contribuiu para a aplicação dos recursos em desacordo com a finalidade do Fundef, conforme art. 21, da Lei 11.494/2007 e jurisprudência desta Corte de Contas (itens 36 e 37) .
No tocante a alegação do responsável de que caberia ao TCU a produção de provas para comprovar a regularidade da aplicação dos recursos públicos repassados é recorrente neste Tribunal. Entretanto, por força do que dispõe o art. 70, parágrafo único, da Constituição Federal, bem assim o art. 93 do Decreto-Lei 200/1967 c/c o art. 66 do Decreto 93.872/1986, resta claro que tal comprovação compete exclusivamente ao gestor dos recursos. Tal entendimento está consolidado nesta Corte de Contas, conforme se verifica nos Acórdão 1577/2014-TCU-Segunda Câmara, 6.716/2015-TCU-1ª Câmara, 9.254/2015-TCU-2ª Câmara, 9.820/2015-TCU-2ª Câmara e 659/2016-TCU-2a Câmara. 
Desse modo, ao contrário do que supõe o responsável, o ônus da prova recai sobre o gestor e não sobre o TCU, devendo o gestor fornecer todas as provas da regular aplicação dos recursos sob sua responsabilidade, em conformidade com os normativos vigentes e reiterada jurisprudência do TCU.
Dito isto, percebe-se que as alegações de defesa não foram suficientes para afastar a responsabilidade do Sr. Ricardo Matos da Cruz.
Quanto à Srª Emanuela Machado Araújo, propõe-se acatar os argumentos apresentados. 
Responsabilidade do Sr. Antônio Gomes de Sousa
Resta analisar a responsabilidade do Sr. Antônio Gomes de Sousa, que era o prefeito responsável pelo pagamento efetuado e não apresentou alegações de defesa, sendo revel portanto. 
Conforme restou demonstrado, houve a aplicação dos recursos do precatório Fundef fora de áreas consideradas de Manutenção e Desenvolvimento de Ensino (MDE) , caracterizando assim desvio de finalidade, conforme análise empreendida no itens 41-44. 
Tal irregularidade persiste e deve ser a ele atribuída visto que todos os elementos necessários para sua responsabilização encontram-se claramente definidos, considerando que utilização de recursos do precatório do Fundef fora de ações consideradas de MDE (irregularidade) decorreu do pagamento (nexo de causalidade) resultante de despesa por ele autorizada (conduta) , conforme restou evidenciado no documento constante à peça 19, p. 73. 
Ademais, quanto à culpabilidade, não é possível afirmar pela existência de boa-fé, uma vez que é razoável afirmar que era possível ao responsável ter consciência da ilicitude do ato que praticara.
Tal fato, conforme já citado nos itens 66 a 69, também é atribuído ao Sr. Ricardo Matos da Cruz, devendo ser responsabilizado solidariamente com o Sr. Antônio.
A caracterização da aplicação dos recursos com desvio de finalidade, a princípio, ensejaria a realização de nova citação, qual seja: a do município beneficiado com a aplicação desses recursos, que responderia em solidariedade com o Sr. Antônio Gomes de Souza, ex-prefeito, e com o Sr. Ricardo Matos da Cruz. Entretanto, considerando-se a baixa materialidade do valor envolvido (R$ 28.400,00) , entende-se suficiente a aplicação de multa ao ex-prefeito e ao Sr. Ricardo com base no art. 58, II, da Lei 8.443/1992. 
Tal encaminhamento encontra respaldo na Portaria-Segecex 30/2010, que estabelece diretrizes para orientar os trabalhos de fiscalização dos recursos do Fundeb, a qual pode ser utilizada, por analogia, em fiscalizações de recursos do precatório Fundef:
Art. 3º As unidades técnico-executivas, quando da formulação das propostas de encaminhamento de processos que cuidem da aplicação dos recursos do Fundeb, deverão:
 I - avaliar, no caso de desvio ou desfalque, a relevância das irregularidades e a materialidade dos prejuízos como subsídio para, conforme prevê o § 1° do art. 10° da Instrução Normativa TCU n° 60/2009, propor, ou não, a conversão do processo em tomada de contas especial;
II - considerar, para os desvios de finalidade e desvios de menor relevância ou menor materialidade, a possibilidade de propor as seguintes providências, alternativas à citação: 
a) audiência do responsável para possível aplicação de multa; e
b) comunicação da irregularidade ao Tribunal responsável pela análise e julgamento das contas do estado ou município, para providências cabíveis;
 (...) 
§ 1º A proposta com caracterização de desvio de finalidade na aplicação dos recursos do Fundeb, para os fins do disposto neste artigo, deverá estar embasada em análise sobre o não enquadramento dos dispêndios realizados como despesas na área da educação básica para manutenção e desenvolvimento do ensino, nos termos dos arts. 70 e 71 da Lei nº 9.394, de 20 de dezembro de 1996.
§ 2º Deverá ser proposto o encaminhamento de cópia da deliberação a ser proferida ao Tribunal competente para julgar as contas dos gestores responsáveis, com vistas à adoção de providências cabíveis.
Considerando que os responsáveis já foram citados, não há justificativa para chamá-los em audiência, visto que a citação realizada concedeu a eles a oportunidade de apresentarem suas defesas, suprindo a necessidade de audiência.
Diante de todo o exposto, propõe-se o acolhimento das alegações de defesa da empresa F & R Pneus Ltda., de seu sócio, Sr. Francisco Rodrigues da Silva, e da Sra. Emanuela Machado Araújo. Propõe-se, ainda, a exclusão da Sra. Vânia Régia Felix dos Santos do rol de responsáveis destes autos.
Quanto ao Sr. Antonio Gomes de Souza, propõe-se considerá-lo revel e que seja aplicada a multa prevista no art. 58, II, da Lei 8.443/1992. Propõe-se ainda rejeitar as alegações de defesa do Sr. Ricardo Matos da Cruz, aplicando-lhe também a multa prevista no art. 58, II, da Lei 8.443/1992. 
Por fim, propõe-se, com fundamento no art. 3º, II, alínea b, da Portaria-Segecex 30/2010, informar ao TCE/PI do acórdão que vier a ser proferido nestes autos. 
CONCLUSÃO
Em face da análise promovida nos itens 35 a 54, da seção "Exame Técnico", concluiu-se, com base na documentação apresentada, que o procedimento licitatório que originou a transferência bancária para a compra de quatro pneus 17.5.25, código 13, e quatro pneus 16.9.28, código 40, observou o trâmite legal. 
Dessa forma, propõe-se o acolhimento das alegações de defesa da empresa F & R Pneus Ltda., de seu sócio, Sr. Francisco Rodrigues da Silva, e da Sra. Emanuela Machado Araújo. Propõe-se, ainda, a exclusão da Sra. Vânia Régia Felix dos Santos do rol de responsáveis destes autos (item 54) , uma vez que ela já havia sido excluída do quadro societário da empresa antes mesmo do contrato ter sido firmado.
Contudo, restou demonstrada a aplicação dos recursos do precatório Fundef fora de áreas consideradas de Manutenção e Desenvolvimento de Ensino (MDE) , caracterizando assim desvio de finalidade, conforme análise empreendida no itens 41-44.
Entretanto, considerando-se a baixa materialidade do valor envolvido (R$ 28.400,00) , entende-se suficiente a aplicação de multa ao Sr. Antônio Gomes de Sousa e ao Sr. Ricardo Matos da Cruz, com base no art. 58, II, da Lei 8.443/1992 e respaldada pela Portaria-Segecex 30/2010, em seu art. 3º, inciso II (itens 74-80) .
INFORMAÇÕES ADICIONAIS 
O Acórdão 1470/2017-TCU-Plenário, em seu item 9.5, determinou a instauração de diversas tomadas de contas especial relacionadas a irregularidades conexas ocorridas no Município de Prata do Piauí/PI. Ao todo, foram instauradas doze TCEs em cumprimento à deliberação, conforme relacionadas abaixo:
	Processo
	Assunto
	Responsáveis

	Processo 029.093/2017-1
	Cumprimento do item 9.5.1 do Acórdão 1470/2017-TCU-Plenário
	Antonio Gomes de Sousa, Antonio Marcolino Ferreira Neto, Construcar - Construcao Civil e Locacao de Maquinas e Veiculos Ltda - EPP, Emanuela Machado Araujo, Ionildes Castelo Branco de Queiroz Ferreira, Ricardo Matos da Cruz

	Processo 029.140/2017-0
	Cumprimento do item 9.5.2 do Acórdão 1470/2017-TCU-Plenário
	Antonio Gomes de Sousa, Emanuela Machado Araujo, Italo James Alencar de Souza, Mailson Lima Fernandes, Qualityserv Construtora Servicos e Reformas Ltda - ME, Ricardo Matos da Cruz

	Processo 029.143/2017-9
	Cumprimento do item 9.5.3 do Acórdão 1470/2017-TCU-Plenário
	Antonio Gomes de Sousa, Emanuela Machado Araujo, Ricardo Matos da Cruz, Vitor Alves Cardoso Neto Eireli, Vitor Alves Cardoso Neto

	Processo 029.145/2017-1
	Cumprimento do item 9.5.4 do Acórdão 1470/2017-TCU-Plenário
	Antonio Gomes de Sousa, Emanuela Machado Araujo, Geopa Empreendimentos Imobiliarios Ltda, Naddja Thallyta Sousa Silva, Ricardo Matos da Cruz

	Processo 029.147/2017-4
	Cumprimento do item 9.5.5 do Acórdão 1470/2017-TCU-Plenário
	Antonio Gomes de Sousa, Emanuela Machado Araujo, Francisco Lennon Barbosa Martins, Lana Goretti Santos Paiva, Ricardo Matos da Cruz, Salinas Empreendimentos e Construcoes Ltda

	Processo 029.148/2017-0
	Cumprimento do item 9.5.6 do Acórdão 1470/2017-TCU-Plenário
	Antonio Gomes de Sousa, Construtora Tende Eireli, Emanuela Machado Araujo, Francisco Jarbas de Araujo Melo, Ricardo Matos da Cruz

	Processo 029.235/2017-0
	Cumprimento do item 9.5.7 do Acórdão 1470/2017-TCU-Plenário
	Antonio Gomes de Sousa, Emanuela Machado Araujo, Ricardo Matos da Cruz, Venilson de Oliveira Rocha - ME, Venilson de Oliveira Rocha

	Processo 029.236/2017-7
	Cumprimento do item 9.5.8 do Acórdão 1470/2017-TCU-Plenário
	Antonio Gomes de Sousa, Emanuela Machado Araujo, F & R Pneus Ltda - ME, Francisco Rodrigues da Silva, Ricardo Matos da Cruz, Vania Regia Felix Ribeiro de Carvalho

	Processo 029.237/2017-3
	Cumprimento do item 9.5.9 do Acórdão 1470/2017-TCU-Plenário
	Antonio Gomes de Sousa, Antonio Marcolino Ferreira Neto, Contabilidade Publica de Municipios Ltda, Emanuela Machado Araujo, Ricardo Matos da Cruz, Webston de Carvalho Lima Filho, Webston de Carvalho Lima

	Processo 029.242/2017-7
	Cumprimento do item 9.5.10 do Acórdão 1470/2017-TCU-Plenário
	Antonio Gomes de Sousa, Dmj Distribuidora de Artigos de Escritorio Ltda, Emanuela Machado Araujo, Joao Ricardo Pinheiro Campos Sousa, Marcos Patricio Ferreira Craibano, Ricardo Matos da Cruz

	Processo 029.250/2017-0
	Cumprimento do item 9.5.11 do Acórdão 1470/2017-TCU-Plenário
	Antonio Gomes de Sousa, Antonio Marcos Coutinho Gomes, Emanuela Machado Araujo, Isabel Rejane Fernandes Ramos, Marquinhos Construcoes Eireli, Ricardo Matos da Cruz

	Processo 029.251/2017-6
	Cumprimento do item 9.5.12 do Acórdão 1470/2017-TCU-Plenário
	Antônio Gomes de Sousa

PROPOSTA DE ENCAMINHAMENTO
Diante do exposto, submetemos os autos à consideração superior, propondo ao Tribunal:
com fundamento nos arts. 1º, inciso I, 16, inciso I, 17 e 23, da Lei 8.443/1992 c/c os arts. 1º, inciso I, 207 e 2014, inciso I, do Regimento Interno, que sejam julgadas regulares as contas do Sr. Francisco Rodrigues da Silva (CPF XXX.062.373-XX) , da empresa F & R Pneus Ltda. (CNPJ 07.670.899/0001-07) , da Sra. Vânia Régia Felix dos Santos (CPF XXX.193.303-XX) e da Sra. Emanuela Machado Araújo (CPF XXX.569.573-XX) , dando-lhes quitação plena;
rejeitar as alegações de defesa do Ricardo Matos da Cruz (CPF XXX.891.745-XX) ;
considerar revel o Sr. Antônio Gomes de Sousa (CPF XXX.362.931-XX) , ex-Prefeito Municipal de Prata do Piauí/PI;
com fundamento nos arts. 1º, inciso I, 16, inciso III, alínea b, da Lei 8.443/1992 c/c os arts. 19, parágrafo único, e 23, inciso III, da mesma Lei, e com arts. 1º, inciso I, 209, inciso II, 210, §2º, e 214, inciso III, do Regimento Interno, que sejam julgadas irregulares as contas dos Srs. Ricardo Matos da Cruz (CPF XXX.891.745-XX) , ex-Secretário Municipal de Finanças do Município de Prata do Piauí/PI, e Antônio Gomes de Sousa (CPF XXX.362.931-XX) , na condição de ex-prefeito do Município de Prata do Piauí/PI;
aplicar ao Sr. Antônio Gomes de Sousa (CPF XXX.362.931-XX) e ao Sr. Ricardo Matos da Cruz (CPF XXX.891.745-XX) , individualmente, com fundamento no art. 3º, inciso II, da Portaria-Segecex 30/2010, a multa prevista no art. 58, II, da Lei 8.443/1992 c/c art. 268, inciso I, do Regimento Interno/TCU, fixando-lhes o prazo de 15 (quinze) dias, a contar das notificações, para comprovarem, perante o Tribunal (art. 214, inciso III, alínea "a", do Regimento Interno/TCU) , os recolhimentos das dívidas aos cofres do Tesouro Nacional, atualizadas monetariamente desde a data do presente acórdão até a dos efetivos recolhimentos, se forem pagas após o vencimento, na forma da legislação em vigor;
excluir do rol responsáveis destes autos a Sra. Vânia Régia Felix dos Santos (CPF XXX.193.303-XX) ;
informar ao Tribunal de Contas do Estado do Piuaí (TCE/PI) do acórdão que vier a ser proferido, destacando que o relatório e o voto que fundamentar a deliberação podem ser acessados por meio do endereço eletrônico www.tcu.gov.br/acordaos."
2.	Por sua vez o representante do Ministério Público junto ao TCU, ao manifestar sua posição parcialmente divergente, teceu as seguintes considerações (peça 69) :
"[...]
O caso concreto destes autos versa sobre o pagamento de R$ 28.400,00 em favor da empresa F&R Pneus Ltda., sem comprovação da contraprestação dos serviços, estando ausentes os documentos que seriam necessários para demonstrar a regular aplicação dos recursos. Além disso, com base em fiscalização empreendida pela Controladoria-Geral da União, apontaram-se irregularidades relativas a ausência de autorização legislativa para a realização das despesas, fraude à licitação e ausência de manutenção dos recursos do Fundef em conta específica. De acordo com o acórdão originário desta TCE, os responsáveis solidários pelo dano seriam o ex-prefeito Antônio Gomes de Sousa, a contratada F&R Pneus Ltda., os sócios da contratada, Francisco Rodrigues da Silva e Vânia Régia Félix dos Santos, e o presidente e a membra da comissão de licitação, Ricardo Matos da Cruz e Emanuela Machado Araújo.
Cumprindo a ordem emanada do item 9.5.8 do Acórdão 1470/2017-TCU-Plenário, as citações foram regularmente efetivadas (peça 64) e todos os responsáveis apresentaram alegações de defesa (peças 19, 23 e 61) , com exceção do ex-prefeito. Cabe, portanto, reconhecer a revelia do Sr. Antônio Gomes de Sousa, nos termos do art. 12, § 3º, da Lei 8.443/92, e dar prosseguimento ao processo.
Ao analisar as alegações da contratada e de seus sócios, a SecexEducação (peça 67) tomou conhecimento de que o contrato de fornecimento da F&R Pneus Ltda. não estava relacionado com o contexto potencialmente fraudulento detectado pela CGU, pois fora celebrado ao final de 2015, cerca de um ano antes dos certames impugnados. Por outro lado, a partir dos documentos trazidos pela empresa, sobretudo do contrato, da proposta e da nota fiscal relativa aos valores questionados, foi possível observar que o pagamento de R$ 28.400,00 se referiu a produtos incompatíveis com ações de manutenção e desenvolvimento do ensino, portanto em desacordo com a destinação legal dos recursos do Fundef, pois consistiam de pneus para tratores e não para veículos escolares.
A unidade técnica deduziu, então, haver ocorrido desvio de finalidade na aplicação dos valores federais. A fornecedora, no entanto, não deveria ser responsabilizada por essa irregularidade, porquanto não lhe caberia averiguar a origem dos recursos com os quais foi paga. Dessa forma, a unidade técnica propôs acolher as alegações da contratada e de seu sócio Francisco Rodrigues da Silva, uma vez que sua responsabilização nessa situação somente seria possível se houvesse evidências de que tivessem agido em conluio com os gestores públicos municipais. No que concerne à Sra. Vânia Régia Félix dos Santos, demonstrou-se que ela não mais fazia parte do quadro societário na época dos fatos narrados, cabendo, assim, a sua exclusão da relação processual.
Tendo em vista que a contratação da F&R Pneus Ltda. acontecera fora do contexto dos certames supostamente fraudados, não haveria qualquer relação dela com os integrantes da comissão de licitação citados nestes autos. Consequentemente, a unidade instrutora considerou que, em princípio, caberia o acolhimento das alegações de defesa destes. Entretanto, trazendo a lume que o Sr. Ricardo Matos da Cruz atuou também como Secretário Municipal de Finanças e, nessa condição, assinou a nota de empenho destinando as quantias para o pagamento da F&R Pneus Ltda., concluiu que esse gestor seria responsável pelo desvio de finalidade na compra de pneus.
O ex-prefeito, por sua vez, também estaria incluído na responsabilidade pelo ilícito configurado como desvio de finalidade na aplicação dos recursos do Fundef.
A irregularidade assim caracterizada ensejaria ainda, segundo a unidade técnica, a responsabilização do município, em razão de haver sido beneficiado com o desvio de finalidade. Contudo, sopesando ser baixa a materialidade do prejuízo aos cofres do Fundef, a SecexEducação sustentou ser suficiente reprovar a conduta apenas com a apenação dos gestores com a multa prevista no art. 58, inciso II, da Lei 8.443/92.
Dessa forma, o encaminhamento alvitrado pela unidade instrutora (peça 67) compõe-se de propostas no sentido de julgar regulares as contas da sociedade empresária F&R Pneus Ltda. e de seus sócios, Sr. Francisco Rodrigues da Silva e Sra. Vânia Régia Félix dos Santos, bem como da Sra. Emanuela Machado Araújo; julgar irregulares as contas dos Srs. Antônio Gomes de Sousa e Ricardo Matos da Cruz e sancioná-los com multa fundamentada no art. 58, inciso II, da Lei 8.443/92. Além disso, em aparente conflito com a primeira proposta, propugnou excluir a Sra. Vânia Régia Félix dos Santos da relação processual.
Com as devidas vênias, manifesto posicionamento parcialmente divergente em relação ao apresentado pela unidade técnica.
A conclusão pela ocorrência de desvio de finalidade decorreu exclusivamente da análise da documentação comprobatória do cumprimento das obrigações assumidas pela sociedade empresária contratada. Concordo que as evidências demonstram que o objeto adquirido não se coaduna com os objetivos do Fundef. Todavia não há comprovação de que o município tenha sido efetivamente beneficiado com essa despesa.
Caberia ao ex-gestor municipal comprovar a regularidade do uso dos recursos e demonstrar a destinação do objeto adquirido em prol do município. No entanto, mantendo-se silente, o ex-prefeito descartou a oportunidade para evidenciar nestes autos que a despesa tenha sido revertida em benefício da comunidade local. Sem a prova da destinação dos pneus, a situação relatada se caracteriza como dano propriamente dito, não como desvio de finalidade.
Dessa forma, ao passo que concordo com a SecexEducação na compreensão de que as alegações de defesa submetidas pela contratada e seus sócios são suficientes para dirimir suas responsabilidades nesta TCE, considero que a situação narrada representa dano ao erário e que o dever de reparação deve recair sobre o ex-mandatário municipal. A contratada demonstrou ter agido em conformidade com suas obrigações contratuais, porém o ex-prefeito utilizou os recursos em finalidade legalmente vedada e, além disso, não comprovou a destinação dos bens adquiridos.
Com relação ao Sr. Ricardo Matos da Cruz, creio não ser adequado apená-lo conforme sugerido pela unidade técnica. Sua responsabilização nos autos, informada na notificação de citação que lhe foi dirigida (peça 57) , fundamenta-se na sua atuação como presidente da comissão de licitação. Nessa condição, ele teria concorrido para a fraude das contratações realizadas em 2016. Tal irregularidade foi refutada no caso concreto destes autos, cabendo reconhecer a impertinência de sua responsabilização. Mantê-la agora com base na sua atividade como Secretário Municipal de Finanças seria contrário ao princípio do contraditório, pois isso não foi apontado quando da sua citação.
Por fim, considero ser devida a exclusão da responsabilidade também da Sra. Emanuela Machado Araújo, pela mesma razão acima. Sua atuação como integrante de comissão de licitação não possui relação com o caso discutido nesta TCE.
Ante o exposto, este representante do Ministério Público de Contas manifesta posição parcialmente divergente em relação à apresentada pela unidade técnica e propõe julgar irregulares as contas do Sr. Antônio Gomes de Sousa, condená-lo ao ressarcimento do dano equivalente a R$ 28.400,00 na data de 20/12/2016 e sancioná-lo com a multa prevista no art. 57 da Lei 8.443/92; julgar regulares as contas da sociedade empresária F&R Pneus Ltda. e do Sr. Francisco Rodrigues da Silva; excluir da relação processual o Sr. Ricardo Matos da Cruz e as Sras. Vânia Régia Félix dos Santos e Emanuela Machado Araújo."
É o relatório.

8.1. Thiago Ramos Silva (10.260/OAB-PI), representando Emanuela Machado Araujo e Ricardo Matos da Cruz;  
8.2. Anderson da Silva Lopes (10922/OAB-PI), representando F & R Pneus Ltda - ME.

Subprocurador-Geral Paulo Soares Bugarin.

TOMADA DE CONTAS ESPECIAL. MOVIMENTAÇÕES FINANCEIRAS ATÍPICAS, REALIZADAS NO FINAL DO MANDATO DO EX-GESTOR MUNICIPAL. UTILIZAÇÃO INDEVIDA DOS RECURSOS DO FUNDEF. CITAÇÃO. REVELIA DE UM DOS RESPONSÁVEIS. EXCLUSÃO DE ALGUNS RESPONSÁVEIS DA RELAÇÃO PROCESSUAL. CONTAS IRREGULARES DE ALGUNS RESPONSÁVEIS. DÉBITO SOLIDÁRIO. MULTAS INDIVIDUAIS. CONTAS REGULARES DOS DEMAIS. CIÊNCIA.

TOMADA DE CONTAS ESPECIAL (TCE)

Secretaria de Controle Externo da Educação, da Cultura e do Desporto (SecexEduc).

Cuidam os autos de tomada de contas especial instaurada por força do item 9.5.8 do Acórdão 1470/2017-TCU-Plenário, em razão de pagamentos realizados pelo Município de Prata do Piauí/PI com a utilização de recursos decorrentes de precatórios do Fundef, sem qualquer comprovação da contraprestação de serviços.
2.	A referida municipalidade, em virtude de decisão proferida pela 5ª Vara da Justiça Federal do Estado do Piauí, recebeu, em 13/12/2016, isto é, faltando apenas 18 (dezoito) dias para o final do mandato do ex-prefeito Antônio Gomes Sousa, a quantia de R$ 2.849.823,75 (dois milhões, oitocentos e quarenta e nove mil oitocentos e vinte e três reais e setenta e cinco centavos) . Tais recursos advieram do processo judicial 2005.40.00.0067384, cujo objeto foi o pagamento de diferenças do Fundo de Manutenção e Desenvolvimento do Ensino Fundamental e de Valorização do Magistério (Fundef) , do período de 1998 a 2004.
3.	De posse desses recursos, no dia seguinte (14/12/2016) o ente municipal transferiu significativa parcela, no montante de R$ 2.730.000,00, para outra conta corrente de sua propriedade, a qual era mantida no Banco Bradesco (c/c 0699278-1, agência 5797) .
4.	Ato contínuo, nos 5 (cinco) dias seguintes foram efetivadas sessenta transferências para os seguintes destinatários:
	Destinatário
	CNPJ
	Operações Bancárias Identificadas
	Montante Destinado (R$) 

	Construcar Construção Civil e Locação de Máquinas e Veículos Ltda. EPP
	19.742.308/0001-30
	29 transferências
	502.346,86

	QualityServ Construtora Serviços e Reformas Ltda. - ME 
	21.376.282/0001-04
	1 transferência
	50.025,00

	Vitor Alves Cardoso Neto EIRELI
	14.283.222/0001-73
	2 transferências
	313.873,98

	Geopa Empreendimentos Imobiliários Ltda.
	13.231.889/0001-60
	3 transferências
	332.253,29

	Salinas Empreendimentos e Construções Ltda. - ME
	73.694.788/0001-57
	1 transferência
	154.925,04

	Construtora Tende Ltda. - ME
	05.740.967/0001-23
	3 transferências
	310.645,26

	Venilson de Oliveira Rocha ME
	16.416.613/0001-44
	2 transferências
	297.535,16

	F & R Pneus Ltda.
	07.670.899/0001-07
	1 transferência
	28.400,00

	Contabilidade Pública de Municípios Ltda.
	17.400.231/0001-95
	3 transferências
	63.600,00

	DMJ Serviços de Diagnóstico e Comércio de Equipamentos para Escritório Ltda. - ME
	41.280.439/0001-00
	9 transferências
	40.302,43

	Marquinhos Construções Ltda. - ME
	11.757.747/0001-05
	1 transferência
	140.216,20

	PM de Prata do Piauí
	06.636.807/0001-00
	4 transferências
	428.650,00

	Não identificado
		1 transferência
	102.215,98

5.	Como se observa, R$ 2.234.123,22 foram transferidos a onze empresas distintas, mediante 55 transações financeiras, consideradas atípicas se comparadas com a movimentação nos meses anteriores. O restante destinou-se a outra conta do município mantida no Banco do Brasil (c/c 5225-6, ag. 788-9) e a uma operação (de R$ 102.215,98) em que não foi possível identificar o beneficiário dos repasses.
6.	Em paralelo, os órgãos de controle identificaram diversas evidências de montagem de certames para justificar a movimentação financeira, a utilização de recursos em ações que não guardam correlação com os objetivos do Fundef e a inexecução de parte significativa dos serviços supostamente contratados. Passo a detalhar estas circunstâncias.
7.	Cerca de trinta dias antes da liberação dos recursos, mas ciente da iminência do crédito, o ex-prefeito Antônio Gomes Sousa instituiu comissão permanente de licitação formada pelos seguintes membros: Ricardo Matos da Cruz (presidente) , Emanuela Machado Araújo e Romário Lopes dos Reis. Nenhum era servidor efetivo da prefeitura, o que de pronto viola o disposto no art. 51 da Lei 8.666/1993. Ricardo e Emanuela eram casados, sendo que esta última é cunhada do ex-prefeito (irmã da esposa dele) .
8.	Os atos da comissão de licitação eram praticados pelo casal, sendo que a participação do terceiro (sr. Romário Lopes dos Reis) era meramente figurativa, a ponto de efetivamente não assinar os documentos produzidos. Entrevista realizada por analistas da Controladoria-Geral da União (CGU) demonstrou que o sr. Romário não tinha formação para lidar com a Lei de Licitações e Contratos, desconhecendo conceitos básicos. Na oportunidade, o jurisdicionado confirmou que não assinou documentos.
9.	Tão logo constituída, a comissão de licitação publicou nove convites, cujos objetos e empresas contratadas estão sintetizados na tabela a seguir:
	Empresa contratada
	Procedimento Licitatório
	Objeto licitado
	Data de homologação
	Valor contratado (R$) 

	Marquinhos Construções Ltda. - ME (CPNJ 11.757.747/0001-05 ) 
	Convite 001/2016
	Contratação de empresa especializada para execução dos serviços de recuperação de pavimentação de vias públicas do município.
	7/12/2016 (com publicação em 3/1/2017) 
	147.596,46

	Construtora Tende Ltda. - ME (CNPJ 05.740.967/0001-23) 
	Convite 002/2016
	Contratação de empresa especializada para execução dos serviços de reforma de diversas escolas municipais.
	7/12/2016 (com publicação em 3/1/2017) 
	146.760,48

		Convite 004/2016
	Contratação de empresa especializada para execução dos serviços de recuperação de estrada vicinal em diversos trechos da Zona Rural do Município de Prata do Piauí.
	12/12/2016 (com publicação em 3/1/2017) 
	147.959,78

	QualityServ Construtora Serviços e Reformas Ltda. - ME (CNPJ 21.376.282/0001-04) 
	Convite 003/2016
	Contratação de empresa especializada para execução dos serviços de dedetização dos prédios públicos municipais pertencentes à administração pública municipal.
	7/12/2016 (com publicação em 3/1/2017) 
	50.025,00

	Construcar Construção Civil e Locação de Máquinas e Veículos Ltda. EPP (CNPJ 19.742.308/0001-30) 
	Convite 005/2016
	Contratação de empresa especializada para execução dos serviços de reforma do prédio da sede do Peti.
	12/12/2016 (com publicação em 3/1/2017) 
	148.426,13

		Convite 007/2016
	Contratação de empresa especializada para execução dos serviços de reforma do prédio da sede do Cras.
	12/12/2016 (com publicação em 3/1/2017) 
	148.392,76

	Vitor Alves Cardoso Neto EIRELI (CNPJ 14.283.222/0001-73) 
	Convite 006/2016
	Contratação de empresa especializada para execução dos serviços de reforma do Posto de Saúde do Programa Saúde da Família - PSF
	12/12/2016 (com publicação em 3/1/2017) 
	148.000,00

	Venilson de Oliveira Rocha ME (CNPJ 16.416.613/0001-44) 
	Convite 008/2016
	Contratação de empresa especializada para execução dos serviços de reforma do prédio da Prefeitura.
	12/12/2016 (com publicação em 3/1/2017) 
	149.695,16

		Convite 009/2016
	Contratação de empresa especializada para execução dos serviços de reforma em geral incluindo elétrica e hidráulica na Unidade Escolar Roberta Sousa Lima.
	12/12/2016 (com publicação em 3/1/2017) 
	147.840,00

10.	Percebe-se, portanto, que parte dos recursos do Fundef foi utilizada indevidamente para pagamento dessas empresas, contratadas para executar objetos estranhos às finalidades do fundo. Lembro neste ponto que o regulamento do Fundef previa o emprego de valores apenas para remuneração dos profissionais do magistério em efetivo exercício no ensino fundamental público, ações de capacitação de professores, aquisição de equipamentos, reforma e melhorias de escolas da rede de ensino, transporte escolar, dentre outras finalidades ligadas ao ensino. Isto é, não contemplava serviços de dedetização, pavimentação de vias públicas e reformas em prédios da prefeitura, do serviço de assistência social e de postos de saúde.
11.	Em todos os convites, a situação identificada pela CGU, cujos analistas visitaram o município, era basicamente a mesma: grande parte dos serviços não foi prestada e o pouco executado não foi realizado pelas empresas contratadas.
12.	Além de não terem sido encontrados documentos da execução dos contratos, como notas fiscais, boletins de medição e diário das obras, há outras evidências que apontam para a montagem fraudulenta dos certames com o objetivo de conferir aparente legalidade das despesas efetuadas. São eles: a) utilização de modalidade de licitação mais simples (convite) e publicação dos editais apenas depois da assinatura dos contratos, combinação que permitiu a escolha das empresas que participariam da disputa; b) certames com valores muito próximos ao limite previsto no art. 23 da Lei 8.666/1993 para os convites, na época R$ 150.000,00 para obras e serviços de engenharia e R$ 80.000,00 para compras e outros serviços; c) em diversos casos, foram convidadas empresas com sede em outros estados da federação, quando existiam possíveis interessadas em grandes centros mais próximos, como no Município de Teresina/PI; e d) falta de publicação dos convites no sistema de licitações do Tribunal de Contas do Estado do Piauí, sendo que existia resolução da própria Corte de Contas estadual tornando obrigatório esse procedimento.
13.	De posse de todas essas evidências, conforme mencionado, o TCU, no Acórdão 1470/2017-Plenário, determinou a constituição de doze tomadas de contas especiais (TCE) para reaver as quantias informadas no parágrafo quarto deste voto. Nessa decisão, em face da gravidade das irregularidades, foi decretada, cautelarmente, pelo prazo de um ano, a indisponibilidade de bens de trinta e dois responsáveis.
14.	No caso concreto, examina-se o repasse de R$ 28.400,00 à empresa F & R Pneus Ltda., no dia 20/12/2016. São responsáveis solidários, além da empresa, seus sócios (Sr. Francisco Rodrigues da Silva e Sra. Vânia Régia Felix dos Santos) , o então prefeito, Sr. Antônio Gomes de Sousa (gestão 2013/2016) , e os membros atuantes da comissão de licitação (Sr. Ricardo Matos da Cruz e Sra. Emanuela Machado Araújo) .
II
15.	Regularmente citados, o Sr. Antônio Gomes de Sousa, então prefeito, não apresentou suas alegações de defesa, nem recolheu o débito.
16.	A empresa F & R Pneus Ltda. e o seu proprietário e representante legal, o Sr. Francisco Rodrigues da Silva, apresentaram suas alegações de defesa em conjunto, nas quais alegam que, no exercício de suas atividades empresariais, participaram do Pregão Presencial nº 1/2015, contudo não teriam cometido nenhum ato de improbidade administrativa. Acrescentam que o certame teria ocorrido bem antes do término do mandato do ex-prefeito.
17.	Afirmam que, após o procedimento licitatório, venderam e entregaram pneus para a Prefeitura de Prata do Piauí, que teriam sido utilizados em veículos usados pelos alunos da rede municipal.
18.	Requerem a revogação da indisponibilidade dos bens da empresa, decretada por este Tribunal, visto que não restaria configurada a presença do fumus bonis iuris e do periculum in mora e que, no processo da Justiça Federal nº 0001805.55.2017.4.01.4000, em trâmite na 1ª Vara Federal, também teria sido decretada essa mesma medida.
19.	A Sra. Vânia Regia Felix Ribeiro de Carvalho aduz que, em 10/10/2012, o Juiz de Direito da 3ª Vara de Família e Sucessões da Comarca de Teresina teria reconhecido e dissolvido sua união estável com o Sr. Francisco Rodrigues da Silva, além de ter homologado acordo de partilha no qual ficou definido que caberia a totalidade das cotas da empresa F & R Pneus Ltda. ao companheiro varão.
20.	Dessa forma, requer a exclusão de seu nome do rol de responsáveis na presente tomada de contas especial.
21.	Por sua vez, o Sr. Ricardo Matos da Cruz e a Sra. Emanuela Machado Araújo apresentaram suas defesas (peça 61) , de forma conjunta, nas quais alegam, em síntese, (i) a incompetência absoluta deste TCU quanto à matéria, baseando seu entendimento nas Súmulas 208 e 209 do STJ; (ii) a não individualização das condutas dos responsáveis que comprovem a atuação dos mesmos na fraude aos certames realizados, e (iii) a ausência de comprovação de que a contratada não executou os serviços.
22.	Aduzem ainda que não eram ordenadores de despesas, que não autorizaram as transferências bancárias, que não possuíam competência para elaboração e envio de projeto de lei à Câmara Municipal para autorizar a utilização dos recursos do precatório do Fundef e que não teria sido apontado fraude no processo licitatório.
III
23.	Após o exame das alegações de defesa, a unidade técnica propõe julgar regulares as contas do Sr. Francisco Rodrigues da Silva, da empresa F & R Pneus Ltda., da Sra. Vânia Régia Felix dos Santos e da Sra. Emanuela Machado Araújo, dando-lhes quitação plena. Quanto aos outros dois responsáveis, o Sr. Antônio Gomes de Sousa e o Sr. Ricardo Matos da Cruz, propõe julgar irregulares suas contas e aplicar-lhes a multa prevista no art. 58, II, da Lei 8.443/1992.
24.	O representante do Ministério Público junto ao TCU (peça 69) , em proposta parcialmente divergente, sugere (i) julgar irregulares as contas do então prefeito, Sr. Antônio Gomes de Sousa, condená-lo ao ressarcimento do dano apurado, sancioná-lo com a multa prevista no art. 57 da Lei 8.443/92; (ii) julgar regulares as contas da sociedade empresária F&R Pneus Ltda. e do Sr. Francisco Rodrigues da Silva; e (iii) excluir da relação processual o Sr. Ricardo Matos da Cruz e as Sras. Vânia Régia Félix dos Santos e Emanuela Machado Araújo.
IV
25.	Acolho os pareceres precedentes e adoto seus fundamentos como razões de decidir, naquilo que não se mostram divergentes com as considerações que faço a seguir.
26.	Considerando que o Sr. Antônio Gomes de Sousa não apresentou suas alegações de defesa, resta caracterizada sua revelia, nos termos do art. 12, inciso IV, § 3º, da Lei 8.443/1992.
27.	Preliminarmente, importa analisar a situação da Sra. Vânia Régia Félix dos Santos. Conforme apontou a unidade técnica, diante da dissolução da união estável ocorrida em 10/10/2012, oportunidade na qual ocorreu a partilha dos bens, o Sr. Francisco Rodrigues da Silva passou a deter a totalidade das cotas da empresa F & R Pneus Ltda. Dessa forma, dado que a Sra. Vânia não mais fazia parte do quadro societário da empresa à época dos fatos, cabe sua exclusão da presente relação processual.
28.	A alegação da empresa F & R Pneus Ltda. e do seu proprietário e representante legal, o Sr. Francisco Rodrigues da Silva, de que os pneus vendidos à Prefeitura de Prata do Piauí teriam sido utilizados em veículos usados pelos alunos da rede municipal não merece prosperar.
29.	A nota fiscal referente aos pneus data de 7/12/2016 e discrimina as mercadorias vendidas: quatro pneus 17.5.25, código 13, e quatro pneus 16.9.28, código 40 (peça 19, p. 72) . Esses produtos, de acordo com a proposta de preço apresentada pela contratada (peça 19, p. 71) , correspondem a "pneu pá carregadeira 17.5-25" e "pneu trator Ford 16.9.28", respectivamente. Assim, verifica-se que esses pneus "não são compatíveis com veículos que seriam utilizados pelos alunos das escolas municipais de Prata do Piauí", como consignou a unidade técnica, razão pela qual não poderiam ser custeados com recursos dos precatórios do Fundef, uma vez que não estão relacionados às ações de manutenção e desenvolvimento do ensino para a educação básica pública.
30.	Por outro lado, em linha com a unidade técnica e o representante do Ministério Público junto ao TCU, entendo que não caberia a responsabilização da empresa pelos recursos indevidamente utilizados para pagamento dos produtos por ela fornecidos.
31.	Conforme registrou a SecexEducação, a licitação, na modalidade pregão, da qual resultou a contratação da empresa F & R Pneus Ltda., foi realizada ainda no ano de 2015. Embora a nota fiscal referente aos valores em exame tenha sido emitida em 7/12/2016, coincidindo com a homologação de alguns dos convites citados pela CGU, não há nos autos elementos que demonstrem que a empresa tenha agido em conluio com gestores municipais. Além disso, a empresa não consta do rol de beneficiárias das licitações possivelmente fraudadas e realizadas poucos dias antes do término do mandato do gestor municipal, conforme quadro do item 9 deste voto.
32.	Dessa forma, acolho o encaminhamento proposto nos pareceres precedentes, no sentido de acolher as alegações de defesa apresentadas pela empresa F & R Pneus Ltda. e seu sócio, Sr. Francisco Rodrigues da Silva.
33.	A alegação de incompetência desta Corte quanto à matéria em apreço apresentada pelo Sr. Ricardo Matos da Cruz e pela Sra. Emanuela Machado Araújo não merece prosperar. A competência para fiscalizar a aplicação dos recursos oriundos dos precatórios judiciais do Fundef é desta Corte de Contas. Nesse sentido, cito o Acórdão 1824/2017-TCU-Plenário e o Acórdão 1962/2017-TCU-Plenário.
34.	No que concerne às Súmulas 208 e 209 do STJ, conforme esclareceu a unidade técnica, "tais enunciados visam apenas elucidar conflitos de competência no âmbito do Poder Judiciário, em especial entre a Justiça Federal e a Justiça estadual, não acarretando qualquer reflexo nas competências dos Tribunais de Contas, os quais militam na instância Administrativa."
35.	Quanto à responsabilização da Sra. Emanuela Machado Araújo, acompanho a proposta do representante do Parquet de excluir essa responsável da relação processual.
36.	Do exposto nos itens 29 a 31, verifica-se que a contratação da empresa F & R Pneus Ltda. ocorreu fora do contexto dos certames que teriam sido fraudados, o que afastaria a responsabilidade dos integrantes da comissão de licitação citados neste processo. Contudo, a unidade técnica apontou que o Sr. Ricardo Matos da Cruz atuou como secretário municipal de finanças, tendo, inclusive, assinado a nota de empenho relativa aos valores em exame nos autos. Dessa forma, concluiu que caberia a sua responsabilização, juntamente com o então prefeito, o Sr. Antônio Gomes Sousa, pelo desvio de finalidade na compra de pneus.
37.	Por sua vez, o representante do Ministério Público junto ao TCU argumentou que a citação do Sr. Ricardo teria como fundamento sua atuação como presidente da comissão de licitação e não teria sido mencionado no ofício de citação a sua atividade como secretário municipal de finanças, o que macularia o princípio do contraditório.
38.	O Ofício 0255/2019-TCU/Sec-PI, de 29/3/2019, endereçado ao responsável, concedeu prazo para que fossem apresentadas alegações de defesa quanto à seguinte irregularidade:
"a) Irregularidade: realização de 1 transferência bancária (da conta corrente 0699278-1, agência 5797, Banco Bradesco, de titularidade da Prefeitura Municipal de Prata do Piauí/PI) à empresa F & R Pneus Ltda. no período de 14 a 20 de dezembro de 2016, no montante de R$ 28.400,00, sem qualquer comprovação da contraprestação de serviços por parte da empresa, conforme apurado pela CGU-PI, nos termos consignados na Nota Técnica 551/2017/NAE/PI/REGIONAL/PI, de 17/5/2017 (peça 3, do TC Processo 012.893/2017-0) , bem como não fora localizada pela equipe de auditoria da CGU-PI qualquer documentação que pudesse evidenciar a regular aplicação dos recursos (projeto básico, processo licitatório, contrato, documentos fiscais de despesa etc.) , o que foi corroborado pelo gestor sucessor, Sr. Willhelm Barbosa Lima, que certificou, ao tomar posse no dia 1/1/2017, que não localizara qualquer documentação que pudesse comprovar a execução das despesas relacionadas às transferência bancárias decorrentes do precatório do Fundef. Ademais, conforme fiscalização realizada pela CGUPI, restaram devidamente constatadas as seguintes irregularidades: a) ausência de autorização legislativa para realização das despesas; b) fraude à licitação; c) ausência de manutenção dos recursos do Fundef em conta específica; e demais ocorrências retratadas nos itens 1-47 da instrução da constante à peça 14, do TC Processo 012.893/2017-0;"
39.	Como as devidas vênias ao representante do Parquet, entendo que a citação do responsável não se restringiu a sua atuação na comissão de licitação, mencionando, inclusive, "a) ausência de autorização legislativa para realização das despesas; [...] c) ausência de manutenção dos recursos do Fundef em conta específica; e demais ocorrências retratadas nos itens 1-47 da instrução da constante à peça 14, do TC Processo 012.893/2017-0;".
40.	Dessa forma, em consonância com a unidade técnica, entendo que o responsável, ao assinar nota de empenho comprometendo crédito orçamentário, em 1º/12/2016 (peça 19, p. 73) , concorreu para a utilização irregular dos recursos do Fundef, conforme anteriormente demonstrado.
41.	Portanto, não havendo nos autos elementos que possam comprovar a boa e regular aplicação dos recursos públicos em análise, cabe julgar irregulares as contas do Sr. Antônio Gomes Sousa, então prefeito, e do Sr. Ricardo Matos da Cruz, então secretário municipal de finanças.
42.	No que concerne ao débito apurado, comungo do entendimento do MPTCU, de que não há nos autos elementos que evidenciem que o ente municipal tenha sido efetivamente beneficiado pela despesa custeada com os recursos do Fundef, não cabendo falar em desvio de finalidade e uma eventual citação da municipalidade.
43.	Assim, os responsáveis devem ser condenados, solidariamente, ao pagamento do débito apurado, atualizado monetariamente e acrescido dos juros de mora devidos, na forma da legislação em vigor e cominados à multa prevista no art. 57 da Lei 8.443/1992.
	Ante o exposto, VOTO por que seja adotada a deliberação que ora submeto a este Colegiado.
TCU, Sala das Sessões, em 1 de junho de 2021.
BENJAMIN ZYMLER 
Relator